【裁判字號】    97,上易,935
【裁判日期】    970606
【裁判案由】    詐欺
【裁判全文】
臺灣高等法院刑事判決                 97年度上易字第935號
上  訴  人  臺灣板橋地方法院檢察署檢察官
被      告  乙○○
上列上訴人因被告詐欺案件，不服臺灣板橋地方法院96年度易字
第3015號，中華民國96年12月31日第一審判決（起訴案號：臺灣
板橋地方法院檢察署96年度偵字第20739 號），提起上訴，本院
判決如下：
    主  文
上訴駁回。
    理  由
一、公訴意旨略以：被告乙○○與同案被告楊秉培（由原審另行
    審結）係夫妻關係，其二人竟與盧冠安（經檢察官另案通緝
    中）共同基於意圖為自己不法所有之犯意聯絡，於民國94年
    1月間，在臺北縣鶯歌鎮○○街11之1號3樓楊秉培夫妻住處
    ，由被告乙○○在旁協助楊秉培、盧冠安，以取信於告訴人
    丙○○及其妻甲○○。楊秉培自稱為印尼商黃金勇士控股有
    限公司（下稱黃金公司）之財務長且係惟揚國際企業有限公
    司（下稱惟揚公司）之員工，同案被告楊秉培、被告乙○○
    均佯稱盧冠安投資之黃金公司在印尼之採礦事業，急需資金
    開立信用狀向該國當地銀行融資，若丙○○夫妻借款新臺幣
    （下同）400萬元，約1到2個月即可獲得百分之50左右之報
    酬，並由盧冠安持一些照片稱係黃金公司在印尼之採礦照片
    供丙○○夫妻觀看，丙○○夫妻不疑有他，因而陷於錯誤，
    先後於94年2月1日、同年5月1日分兩次，各匯款200萬元至
    同案被告楊秉培所指定之楊士德、乙○○、楊米琪等人之帳
    戶內。雙方並簽署合議書，約定還款時應給付借款金額百分
    之50之利潤予告訴人丙○○夫妻作為報酬。同案被告楊秉培
    於同年2月1日，另交付盧冠安所簽發之面額200萬元、票號
    045953號、到期日同年3月3日之本票1紙及顏明政所簽發面
    額皆為124萬5千元、票號439226、439227及439231、439232
    號、票載發票日分別為同年3月1日、同年3月15日、同年4月
    30日、同年5月1日之支票共4紙予告訴人丙○○夫妻作為擔
    保。告訴人丙○○夫妻於同年3月間，向同案被告楊秉培詢
    問還款及報酬等情，同案被告楊秉培稱資金短絀，無法還款
    ，並要求暫勿提示顏明政之前開票號為439226及439227號2
    紙支票，同案被告楊秉培並改以郭勛經所簽發票號分別為
    0000000號、0000000號、面額各為250萬元及276萬元、票載
    發票日皆為同年6月21日之支票2紙，換回前開票號439226號
    、439227號之支票2紙。同案被告楊秉培亦於同年4月30日再
    交付發票人為盧冠安、票號0000000號、面額200萬元、到期
    日為同年7月1日之本票1紙予告訴人丙○○夫妻。嗣因丙○○屆期提示發票人郭勛經所簽發之上紙支票及發票人顏明政
    所簽發票號439231號、439232號之支票4紙，皆遭退票，向
    同案被告楊秉培、被告乙○○追索借款，未獲清償，盧冠安
    更逃逸無蹤，告訴人丙○○、甲○○始知受騙，因認被告乙○○涉犯刑法第339條第1項之詐欺罪嫌等語。
二、本件公訴人認被告乙○○涉犯上揭罪嫌，係以原審共同被告
    楊秉培於偵查中之供述、告訴人丙○○與甲○○於偵查中之
    指訴、楊秉培、盧冠安之名片各1張、上開票號439231號、
    439232號支票影本各1紙、盧冠安西元2005年5月1日出具之
    承諾書、楊秉培出具之承諾書各1份、楊秉培提供之信用狀
    影本資料數份、德商德意志銀行股份有限公司臺北分公司回
    函1份、黃金公司公司登記資料查詢表、惟揚公司公司登記
    資料查詢表、經濟部函各1份、黃金公司全部登記資料6紙、
    合議書影本1份、收據影本2份、本票影本、名片影本各2紙
    、盧冠安所書立之還款承諾書影本各3紙、支票暨退票理由
    單影本、匯款單影本各4紙，為其論據。訊據被告乙○○堅
    決否認有上開犯行，辯稱：楊秉培與丙○○、甲○○談事情
    時，伊都沒有參與，也沒有叫丙○○、甲○○借錢給盧冠安
    ，楊秉培叫伊代收甲○○夫妻拿來的錢，但伊不知道錢的實
    際用途，後來錢都是楊秉培拿走等語。
三、關於證人丙○○、甲○○投資黃金公司之過程，業據證人甲○○於檢察官偵查及原審審理時證稱：93年底或94年初，伊
    與丙○○到乙○○鶯歌鎮○○街住處談投資黃金公司之事，
    丙○○與楊秉培坐在飯廳談，伊跟乙○○在客廳看電視談自
    己的話題，沒有注意聽丙○○與楊秉培的談話，楊秉培談完
    後到客廳來，伊有聽到楊秉培跟丙○○說開信用狀的流程。
    後來楊秉培、乙○○二人偶爾會約伊與丙○○去他們家喝茶
    或出去吃飯，又談到投資之事，楊秉培說他把丙○○當成兄
    弟一樣，有這樣賺錢的機會，希望找伊等一起來賺，伊跟楊
    秉培說自己無法承擔任何風險，楊秉培說盧冠安在臺北市○○○路的房子可以設定抵押作擔保，要去設定當天，楊秉培
    請伊與丙○○到他住處，伊看到盧冠安在楊秉培住處，那是
    唯一一次看到盧冠安，當時楊秉培說因為股東不同意把房子
    設定抵押給伊等擔保，因為這是短期借貸，所以改由盧冠安
    開本票擔保，伊問楊秉培只是本票要如何兌現，楊秉培就拿
    出一疊顏明政所簽發的支票，面額都是124萬5千元，楊秉培
    拿了其中四張支票給伊，表示兩張讓伊兌現，另兩張作為擔
    保，並表示從94年3月間陸續會有錢進來，伊問楊秉培既然
    有錢陸續進來，用自己的錢就好了，為何要借伊等的錢，楊
    秉培說有錢一起賺，他的錢在3月1日進來之後會先還給伊。
    當時有楊秉培、盧冠安及伊與丙○○在場，乙○○則是進進
    出出的，拿東西給伊等吃，沒有始終在場。當天盧冠安提出
    印尼礦區的資料及照片給伊等看，後來盧冠安就先離開，伊
    與丙○○繼續坐下來一直聊，乙○○就過來跟伊等聊，乙○○說盧冠安是很好的人，很善良、很孝順，顏明政在澎湖有
    蓋一間廟，有貸款，盧冠安賺錢之後要幫顏明政還，還要買
    靈芝供給生病的人吃，楊秉培在旁邊也有幫忙講，強調盧冠
    安是很好的人。後來楊秉培請伊等在94年2月1日匯款，借期
    是1個月，楊秉培請伊與丙○○相信他，所以伊與丙○○才
    依楊秉培指示的帳戶匯款，94年2月1日伊匯款200萬元，其
    中100萬元匯給許永讓，另匯款給乙○○30萬元、楊米琪30
    萬元、楊士德40萬元，同年5月1日伊跟丙○○拿現金25萬元
    到乙○○住處，交給乙○○，伊於同年5月3日在桃園新竹企
    銀永安分行又匯款100萬元給許永讓，這筆匯款時，乙○○
    、楊秉培有一起到銀行，另外我拿75萬元現金給乙○○，乙○○說要拿去存在她的戶頭裡。94年4月間，楊秉培跟伊說
    還要一筆錢，因為之前本來談的是200萬元，楊秉培說還要
    再開一次信用狀的程序，錢才能全部進來，他又拿盧冠安開
    的200萬元的本票給伊作擔保，而且同時交給伊兩張郭勛經
    的支票，他說郭勛經的支票到期一定可以兌現，可以將兩次
    的借貸共400萬元拿回來，並換回原本伊持有的兩張顏明政
    支票，但伊屆期提示郭勛經的支票就跳票。當時楊秉培是在
    他家跟伊說的，我、我先生、楊秉培在場，乙○○有無在場
    聽完全程，伊沒有印象，她都會進進出出。94年5月中，伊
    覺得不太對勁，就跟楊秉培說要把錢退出來，楊秉培一直安
    撫伊，事後伊有打電話去，乙○○也在電話中安撫伊說盧冠
    安不是這樣的人等語綦詳（見96年度他字第5343號偵查卷第
    22頁以下、原審卷第30頁以下）；復經證人丙○○於原審審
    理時證述：第1次談是94年1月間，在鶯歌國中街楊秉培、乙○○住處，當時伊、甲○○、乙○○、楊秉培在場，楊秉培
    先跟伊說有一個信用狀的交易，是印尼採礦的案子，當時楊
    秉培有給伊1張名片，上面寫楊秉培是黃金公司的財務長，
    楊秉培說投資200萬元，一、二個禮拜就會有百分之50的利
    潤，一開始是楊秉培把伊帶到餐廳裡面談，甲○○跟乙○○
    坐在客廳，楊秉培跟伊說完之後，伊有到客廳跟甲○○說這
    件事，楊秉培也有過來客廳，伊夫妻覺得不妥，楊秉培就說
    要找盧冠安過來證實有這件事。第2次也是在楊秉培夫妻住
    處談，當時有伊、甲○○、楊秉培、乙○○、盧冠安在場，
    盧冠安當時有拿出印尼採礦的照片跟伊說事成之後會給伊錢
    ，楊秉培也說沒問題，伊說沒有人可以擔保不妥，楊秉培說
    盧冠安在臺北有房子可以擔保，但後來也沒有去看這個房子
    ，乙○○說盧冠安很孝順，盧冠安有寫協議書，楊秉培也拿
    出顏明政的支票作為擔保，後來伊與甲○○就同意借款，第
    1次伊匯200萬元，其中100萬元匯款給許永讓。後來因為楊
    秉培說還要再借200萬元，信用狀才會快點下來，所以後來
    伊又借了他200萬元。第2次伊跟盧冠安談借貸時，乙○○進
    進出出的在招呼伊夫妻等語明確（見原審卷第33頁以下），
    並有同案被告楊秉培、盧冠安之名片、上開支票號碼439231
    號、439232號支票影本、盧冠安於西元2005年5月1日出具之
    承諾書、同案被告楊秉培出具之承諾書各1紙、同案被告楊
    秉培提供之信用狀影本資料、德商德意志銀行股份有限公司
    臺北分公司回函各1份、黃金公司公司登記資料查詢表1紙、
    經濟部函文、黃金公司變更登記事項表、合議書影本各1份
    、收據影本2份、本票影本2紙、盧冠安所書立之還款承諾書
    影本3紙、支票暨退票理由單影本、匯款單影本各4紙等件在
    卷足憑，堪認證人丙○○、甲○○確有投資400萬元予黃金
    公司之事實。
四、按刑法第339條第1項詐欺罪之成立，以意圖為自己或第三人
    不法所有，以詐術使人將本人或第三人之物交付為要件。所
    謂以詐術使人交付，必須被詐欺人因其詐術而陷於錯誤，若
    其所用方法，不能認為詐術，亦不致使人陷於錯誤，即不構
    成該罪，最高法院著有46年台上字第260號判例意旨可資參
    照。本件觀諸證人丙○○、甲○○之上開證詞可知，在談論
    投資黃金公司之過程中，皆係由同案被告楊秉培向證人二人
    說明、遊說，並提出名片及採礦照片等資料供其等參考，被
    告乙○○僅係出出入入地招待證人二人，並未參與其等討論
    投資黃金公司之事宜，足見被告乙○○並無對證人二人施用
    詐術之行為。至被告乙○○雖曾向證人二人表示盧冠安為人
    孝順等情，然被告乙○○此項談話內容與投資黃金公司之事
    並無關聯，自難認被告乙○○此舉係對證人二人施用詐術。
    又證人二人雖曾將部分金錢匯入被告乙○○之帳戶，亦曾交
    付部分現金予被告乙○○收取，惟證人二人匯款之帳戶及交
    付金錢之數額，悉由同案被告楊秉培指定，堪認被告乙○○
    僅係依同案被告楊秉培之指示收款，尚難單憑被告乙○○曾
    經代收款項，即遽認被告乙○○有何為自己不法所有之意圖
    。
五、原審依調查所得證據，認不足以證明被告乙○○確有公訴人
    所指之詐欺取財犯行。復查無其他積極證據足資證明被告有
    公訴人所指之上開犯行，以不能證明被告犯罪，而為無罪之
    諭知，經核尚無不合，原判決應予維持。公訴人上訴意旨，
    仍執陳詞指被告曾對告訴人稱盧冠安為人孝順，及事後在電
    話中安撫告訴人說盧冠安不是這樣（詐騙）的人，為告訴人
    提出保證。惟此與告訴人投資黃金公司並無關聯，業經原判
    決敘明，公訴人並未具體指明被告與楊秉培、盧冠安如何為
    詐欺犯意之聯絡，究難認被告對盧冠安其人主觀認知之陳述
    ，為對告訴人之保證。告訴人二人因投資，款項如何匯交或
    交付，均非被告決定，而是楊秉培指定，告訴人依楊秉培之
    指定而匯入帳戶或交付現金，被告因楊秉培之囑而代為收取
    ，款項又均由楊秉培拿走，尚難因此遽認被告有不法所有之
    意圖。至被告與楊秉培夫妻之家庭境況及楊秉培是否有專業
    能力擔任前揭公司之財務長處理有關商務，尤不足據為認定
    被告有共同詐欺之證據，上訴非有理由應予駁回。
據上論斷，應依刑事訴訟法第368條，判決如主文。
本案經檢察官許美女到庭執行職務。
中    華    民    國    97    年    6     月    6     日
                  刑事第五庭  審判長法  官  吳  敦
                                    法  官  官有明
                                    法  官  陳春秋
以上正本證明與原本無異。
不得上訴。
                                    書記官  鄒賢英
中    華    民    國    97    年    6     月    9     日


司法院資訊處製作；財團法人民間司法改革基金會備份。
